【裁判字號】    95,訴,351
【裁判日期】    951113
【裁判案由】    返還不當得利
【裁判全文】
臺灣雲林地方法院民事判決               95年度訴字第351號
原      告  明樣國際科技股份有限公司
法定代理人  己○○
訴訟代理人  庚○○
被      告  甲○○
                      號
            乙○○
            丁○○
                      之2號1.
            辛○○
                      1弄16.
上列當事人間請求返還不當得利事件，本院於民國95年10月30日
言詞辯論終結，判決如下：
    主  文
被告應給付原告新台幣壹佰壹拾壹萬壹仟零肆拾柒元，及自民國
九十五年八月十六日起至清償日止，按週年利率百分之五計算之
利息。
訴訟費用由被告負擔。
本判決第一項於原告以新台幣拾柒萬元為被告供擔保後，得假
執行，但被告甲○○、乙○○、丁○○如各以新台幣壹佰壹拾壹
萬壹仟零肆拾柒元，為原告預供擔保後，得免假執行。
    事實及理由
一、按訴狀送達後，原告不得將原訴變更或追加他訴。但有擴張
    或減縮應受判決事項之聲明者，不在此限，民事訴訟法第25
    5 條第1 項第3 款定有明文。原告於起訴狀請求判決確認被
    告聯名共同設於訴外人京城商業銀行股份有限公司虎尾分行
    帳號0000000000000 （下稱系爭帳戶）內之存款新台幣（下
    同）1,111,047 元及其孳息為原告所有，被告應連帶將上開
    金錢提領後返還原告，嗣於民國95年8 月23日本院審理中，
    請求判決被告應給付原告1,111,047 元，及自起訴狀繕本送
    達之翌日起至清償日止，按週年利率5%計算之利息，乃屬減
    縮應受判決事項之聲明，參諸上開規定，應予准許。
二、被告未於言詞辯論期日到場，核無民事訴訟法第386 條各款
    所列情形，爰依原告聲請，由其一造辯論而為判決。
三、原告主張：被告為原告僱用之員工，詎被告未經原告同意擅
    將客戶帳款原匯入之訴外人合作金庫銀行股份有限公司朴子
    分行帳號：0000000000000 變更為系爭帳戶，致原告客戶財
    團法人天主教若瑟醫院（下稱若瑟醫院）不查，分別於93年
    12月21日、94年1 月21日匯入830,155 元、280,892 元至系
    爭帳戶，迭經原告催請返還，被告均置之不理，爰依不當得
    利之法律關係提起本訴等語。並聲明：除假執行擔保金額外
    ，餘如主文所示。
四、被告辛○○未於言詞辯論期日到場，亦未提出書狀作何聲明
    或陳述。
五、被告甲○○未於言詞辯論期日到場，惟據其提出書狀稱：伊
    擔任原告虎尾分店店長，因原告原帳戶遭封鎖，無法匯入款
    項，經伊知會原告營運經理丙○○，訴外人丙○○指示將客
    戶款項匯入系爭帳戶，伊即請訴外人若瑟醫院將貨款匯入系
    爭帳戶，俟原告法定代理人出現再予交還，詎原告法定代理
    人不知去向，伊不得已將系爭帳戶交與原告員工薪資求償委
    員會會長戊○○，該帳戶內之款項係用於償還原告員工薪資
    、勞健保等，原告之訴實甚無理等語，資為抗辯。並聲明：
  (一)原告之訴，及假執行之聲請均駁回。
  (二)如受不利判決，願供擔保免為假執行。
六、被告乙○○、丁○○未於最後言詞辯論期日到場，惟據其等
    以前到場以：被告乙○○、丁○○、辛○○係經被告甲○○
    指示，而共同開立系爭帳戶，訴外人若瑟醫院確實有將貨款
    匯入系爭帳戶，惟原告需先償還被告乙○○、丁○○薪資始
    同意返還等語，資為抗辯。並聲明：
  (一)原告之訴駁回。
  (二)如受不利判決，願供擔保免為假執行。
七、兩造不爭執之事實：
  (一)被告共同於93年12月6 日至訴外人台南區中小企業銀行股份
    有限公司（現改名為京城商業銀行股份有限公司）開立系爭
    帳戶。
  (二)訴外人若瑟醫院分別於93年12月21日、94年1月21日匯款830
    ,155元、288,902元至系爭帳戶。
八、本件兩造所爭執之處，應在於：
  (一)被告開立系爭帳戶受有訴外人若瑟醫院上開匯款之利益，是
    否無法律上之原因，而應返還其利益？
  (二)被告得否行時同時履行抗辯權拒絕返還該利益？
九、茲分段論述如下：
  (一)按當事人主張有利於己之事實者，就其事實有舉證之責任，
    民事訴訟法第277 條前段定有明文。再按原告對於自己主張
    之事實已盡證明之責後，被告對其主張，如抗辯其不實並提
    出反對之主張者，則被告對其反對之主張，亦應負證明之責
    ，此為舉證責任分擔之原則，最高法院18年度上字第2855號
    判例可資參照。原告主張被告無法律上之原因，而受有訴外
    人若瑟醫院上開匯款之利益等語，惟為被告所否認，並以上
    開情詞置辯，則揆之上開說明，原告自應就上開主張之情節
    先負舉證責任。經查：
  1.原告主張被告無法律上之原因，而受有訴外人若瑟醫院上開
    匯款之利益等語，業據其提出存摺為證，被告雖以上開情詞
    置辯，惟證人丙○○、戊○○到庭分別結證稱：「伊自93年
    5 月至12月擔任原告營運行銷經理，負責管理門市及採購，
    原告在虎尾有門市，店長是甲○○，被告甲○○未曾向伊反
    應客戶無法將貨款匯入原告原先帳戶之情，伊亦未指示被告
    共同開立系爭帳戶，而將應給付與原告之貨款匯入該帳戶。
    」「伊自87年8 月10日至93年12月12日擔任原告專案部副理
    ，負責公務機關行銷事宜，原告員工於94年間組成薪資求償
    自救會，被告亦有加入，被告甲○○並將系爭帳戶之存摺交
    與伊謂係訴外人若瑟醫院給付與原告之貨款，將來供原告員
    工求償之用，然並未告知存摺何來，伊僅知系爭帳戶內之款
    項係訴外人若瑟醫院所匯入，該款項應係原告所有。」等語
    ，可知證人丙○○別無被告甲○○所稱係經其指示，而與其
    他被告另行共同開立系爭帳戶，將應給付與原告之貨款匯入
    該帳戶之情，雖被告甲○○將系爭帳戶之存摺交與原告員工
    薪資求償自救會委員戊○○，然此亦不足遽以認定系爭帳戶
    即係被告經原告指示而共同開立之情為真，是被告所辯，要
    不足採，自堪認原告主張被告無法律上之原因，而受有訴外
    人若瑟醫院上開匯款之利益乙節，業已提出相當之證明。
  2.被告雖再辯稱原告需先償還其等薪資、投資始同意返還系爭
    帳戶款項等語，然按因契約互負債務者，於他方當事人未為
    對待給付前，得拒絕自己之給付，民法第264 條第1 項前段
    定有明文。當事人此項權利謂之同時履行抗辯權。故所謂同
    時履行之抗辯，乃係基於雙務契約而發生，倘雙方之債務非
    本於同一之雙務契約而發生，縱令雙方債務在事實上有密切
    之關係或雙方之債務雖因同一之雙務契約而發生，然其一方
    之給付，與他方之給付，並非立於互為對待給付之關係者，
    均不能發生同時履行之抗辯，則縱被告所辯上情為真，然此
    乃屬被告薪資給付、股份返還請求權之行使，此與原告不當
    得利請求權之行使，並非立於互為對待給付之關係，自不發
    生同時履行抗辯問題，是被告自難持此事由對抗原告，要難
    認被告受有系爭帳戶之款項有法律上之原因，被告空言抗辯
    ，自無足取。此外，被告迄今仍未舉反證證明其抗辯之上開
    情節為真，則揆之上開說明可知，自堪信原告所主張之上開
    事實為真實。
  (二)再按無法律上之原因而受利益，致他人受損害者，應返還其
    利益，民法第179 條定有明文。本件被告未經原告指示，而
    共同開立系爭帳戶，致訴外人若瑟醫院應給付與原告之貨款
    因而匯入系爭帳戶，被告受有系爭帳戶之款項並無法律上之
    原因，已如上述，則被告即因而受有對訴外人京城商業銀行
    股份有限公司之系爭帳戶款項消費寄託返還請求權之利益，
    被告又非有受此利益之法律上原因，從而，原告依不當得利
    規定向被告請求返還系爭帳戶款項之利益，於法自屬有據，
    而兩造均不否認訴外人若瑟醫院分別於93年12月21日、94年
    1 月21日匯款830,155 元、288,902 元至系爭帳戶之情，則
    原告僅請求被告返還系爭帳戶中之1,111,047 元款項利益，
    於法自屬有據，應予准許。
  (三)末按不當得利之受領人，其所受之利益現尚存在者，除應返
    還其利益外，應否附加利息一併償還，應以受領人於受領時
    ，或受領後返還前，是否知無法律上之原因以為斷。其於受
    領時知悉者，應自受領時起，自受領後返還前知悉者，應自
    知悉時起，為利息之起算時期，此觀民法第182 條第2 項之
    規定甚明。此係課予惡意受領人附加利息返還不當得利之責
    任，此項附加之利息應自受領時或知無法律上之原因時起算
    ，與民法第233 條規定法定遲延利息所不同。經查，原告係
    於95年8 月2 日對被告提起本訴，請求被告返還系爭帳戶中
    之1,111,047 元款項利益，上開起訴書繕本送達被告之期日
    均為95年8 月15日，有送達證書在卷可憑。從而，原告依不
    當得利之法律關係，訴請被告加給知無法律上原因（即起訴
    狀繕本送達）之翌日即95年8 月16日起至清償日止，按週年
    利率5%計算之法定遲延利息，即屬有據，亦應予以准許。
十、綜上所述，原告本於不當得利之法律關係，請求被告給付1,
    111,047 元，及自起訴狀繕本送達之翌日即95年8 月16日起
    至清償日止，按週年利率5%計算之利息，為有理由，應予准
    許。兩造（被告辛○○除外）均陳明願供擔保宣告或免為假
    執行，經核無不合，爰分別酌定相當擔保金額宣告之。
十一  訴訟費用負擔之依據：民事訴訟法第78條。
中    華    民    國    95    年    11    月    13    日
                  民事第二庭    法  官  陳秋如
以上正本係照原本作成。
如對本判決上訴，須於判決送達後20日內向本院提出上訴狀（需
附繕本）。
中    華    民    國    95    年    11    月    13    日
                                書記官  王秀如


司法院資訊處製作；財團法人民間司法改革基金會備份。
